【裁判字號】    96,上,677
【裁判日期】    970129
【裁判案由】    租佃爭議
【裁判全文】
臺灣高等法院民事判決
上  訴  人  戊  ○
            丁○○
            己○○
兼 上列1人
訴訟代理人  甲○○        住同上
            丙○○        住臺北縣中和市○○路294巷11弄
            乙○○        住臺北縣蘆洲市○○○路64號
共      同
訴訟代理人  張世興律師
複  代理人  林宏政律師
被  上訴人  庚○○        住臺北縣五股鄉○○路○段1巷1號
訴訟代理人  林維堯律師
上列當事人間租佃爭議事件，上訴人對於中華民國96年6月29日
臺灣板橋地方法院95年度訴字第375號第一審判決提起上訴，本
院於97年1月15日言詞辯論終結，判決如下：
    主      文
上訴駁回。
第二審訴訟費用由上訴人負擔。
    事實及理由
壹、程序方面：
一、按在必要共同訴訟，共同訴訟人中一人之行為有利益於共同
    訴訟人者，其效力及於全體，民事訴訟法第56條第1項第1款
    前段定有明文。本件上訴人於原審起訴請求：(一)確認兩造間
    就坐落臺北縣五股鄉○○段羅古小段20之2地號土地 (下稱
    系爭土地)之耕地三七五租賃關係不存在；(二)被上訴人應將
    系爭土地上如附圖所示編號20-2B、20-2C部分之木屋拆除，
    並應將附圖所示編號20-2A (面積655平方公尺)、20-2B(面
    積13平方公尺)、20-2C(面積12平方公尺)部分之土地返還上
    訴人等項，因訴訟標的法律關係對於共同訴訟人必須合一確
    定，是本件雖僅有上訴人戊○、丁○○對於原判決提起上訴
    (見本院卷第11頁)，此上訴行為有利於其他共同訴訟人，則
    依上開規定，效力及於同造未提起上訴之共同原告甲○○、
    己○○、丙○○、乙○○，故應認甲○○、己○○、丙○○
    、乙○○為視同上訴人，合先敘明。
二、次按對於在第一審已提出之攻擊或防禦方法為補充者，當事
    人得提出新攻擊防禦方法，為民事訴訟法第447條第1項第3
    款所明文規定。被上訴人雖主張上訴人於本院提出臺灣板橋
    地方法院檢察署84年度偵字第4829號檢察官不起訴處分書 (
    上證1號證物)、本院檢察署84年度議字第1847號處分書 (上
    證2號證物)等為新攻擊防禦方法等語，惟查該證物係屬上訴
    人於原審主張被上訴人有不自任耕作情事之攻擊防禦方法之
    補充，依上開規定，核無不合，應予准許。
貳、實體方面：
一、上訴人起訴主張：系爭土地原為李長成、李欉2人共有 ，應
    有部分各2分之1。嗣後李長成將其應有部分贈與上訴人戊○
    、甲○○、李鎮仁3人；李欉之應有部分則由上訴人乙○○
    、丁○○、丙○○繼承。惟被上訴人之被繼承人林國 (下稱
    林國)僅與系爭土地原共有人之一之李長成就系爭土地全部
    簽訂耕地三七五租約，李欉並未同意或承認，是該租約對系
    爭土地並不生耕地三七五租賃關係之效力。縱認林國對於系
    爭土地耕地租賃關係存在，因林國生前未經出租人同意，將
    系爭土地之一部分轉租予訴外人陳鬨，依耕地三七五減租
    條例第16條第2項規定，租約亦應歸於消滅。林國之繼承人
    於民國（下同）56年至59年間並欠租達2年以上，經李長成
    、李欉於60年間與林國之繼承人調解終止租約。另72年間，
    因系爭土地部分遭徵收，被上訴人單獨繼承林國之耕作權，
    並辦妥登記，李欉、李長成為能領取徵收補償費，乃於72
    年5月25日與被上訴人簽訂調解協定書，同意給付被上訴人
    部分徵收補償費，及系爭土地一部分給予被上訴人使用，惟
    被上訴人違反耕地三七五減租條例第16條第1項規定，於系
    爭土地上違法建築2棟木屋，堆放廢棄物，未自任耕作，則
    依耕地三七五減租條例第16條第2項規定，原訂耕地三七五
    租約即為無效。兩造間就系爭土地已無租賃關係存在，然被
    上訴人現仍占用系爭土地如附圖所示編號20-2A、20-2B、20
    -2C部分之土地，上訴人自得請求被上訴人返還該部分之土
    地等情，爰依民法第767條規定，求為確認兩造間就系爭土
    地之耕地三七五租賃關係不存在；及被上訴人應將系爭土地
    上如附圖所示編號20-2B、20-2C部分之木屋拆除，並應將系
    爭土地如附圖所示編號20-2A、20-2B、20-2C部分之土地返
    還上訴人之判決 (原審判決駁回上訴人之請求，上訴人不服
    ，提起上訴)。並聲明：(一)原判決廢棄。(二)確認兩造間就系
    爭土地之耕地三七五租賃關係不存在。(三)被上訴人應將系爭
    土地上如附圖所示編號20-2B（面積13平方公尺）、20-2C（
    面積12平方公尺）部分之木屋拆除，並應將系爭土地如附圖
    所示編號20-2A（面積655平方公尺）、20-2B（面積13平方
    公尺）、20-2C（面積12平方公尺）部分之土地返還上訴人
    。(四)願供擔保請准宣告假執行。
二、被上訴人則以：李長成與被上訴人之被繼承人林國簽訂系爭
    耕地三七五租約，係經李欉同意簽訂。林國之耕作權係由其
    單獨繼承，其在56年至59年間並無欠租達2年以上情事 ，上
    訴人雖提出60年5月22日調解筆錄、調解成立證明書欲證明
    李長成、李欉已終止租約，惟該次參與調解係訴外人林阿喜
    ，並非被上訴人，自無從合法終止系爭耕地三七五租約。又
    被上訴人並無未自任耕作或轉租之情事，且其在系爭土地上
    搭建如附圖所示編號20-2B、20-2C部分之木屋，係供放農具
    之田寮，屋內存放之木板等雜物，則係其準備作為圍籬使用
    ，此與不自任耕作無關等語，資為抗辯。並答辯聲明：(一)上
    訴駁回。(二)如受不利判決，願供擔保請准宣告免為假執行。
三、兩造不爭執之事實：
  (一)系爭土地原為李長成、李欉共有，應有部分各2分之1。
  (二)李長成所有系爭土地應有部分，於91年8月28日以贈與為原
    因，移轉登記予上訴人戊○、甲○○、己○○，上訴人戊○
    、甲○○、己○○就系爭土地應有部分分別為4分之1、8分
    之1、8分之1。另李欉於90年7月7日去世，李欉所有系爭土
    地應有部分由上訴人乙○○、丁○○、丙○○繼承，上訴人
    乙○○、丁○○、丙○○就系爭土地應有部分各為6分之1。
  (三)林國死亡後，除被上訴人外之其餘繼承人均同意放棄耕作權
    ，由被上訴人單獨繼承林國之承耕權。
  (四)上訴人現為系爭土地之共有人。系爭土地如附圖所示編號20
    -2B(面積13平方公尺)、20-2C(面積12平方公尺)部分土地上
    之2棟木造建物 ，均為被上訴人所有；被上訴人現仍占用系
    爭土地如附圖所示編號20-2A(面積655平方公尺)、20-2B、
    20-2C部分之土地。
  (五)李長成、李欉與被上訴人於72年5月25日簽訂調解協定書，
    確認李長成、李欉為業主，林國為佃農。被上訴人簽訂前揭
    調解協定書後，即未再給付租金予李長成、李欉或上訴人。
四、上訴人單獨以被上訴人為被告是否合法？
    按被繼承人生前承租他人土地之耕作權，為財產權之一種，
    如繼承人有數人時，除不能自任耕作者外，均可承受被繼承
    人所遺之耕作權，不以與被繼承人同戶生活者為限（最高法
    院51年台上字第1134號判例要旨參照）。查訴外人林國生前
    曾與李長成就系爭土地（分割前為五股鄉○○段羅古小段第
    20號土地）簽訂耕地三七五租約之事實，有系爭土地之租約
    變更記載表附卷可佐（見原審卷(二)第55頁至第57頁）。林國
    於54年4月17日死亡，其繼承人為林國之妻林陳市、被上訴
    人、林阿喜、林惷良、林鶴（即簡林鶴）、林婦櫻（即徐林
    婦櫻）、林富英（即李林月霞）、林陳寶猜（即黃陳寶猜）
    等人，有林國繼承系統表暨戶籍謄本在卷為憑（見原審卷(二)
    第12頁至第51頁）。被上訴人抗辯林國死亡後，除被上訴人
    外之其餘繼承人均同意放棄耕作權，由被上訴人單獨繼承林
    國之承耕權，並以卷附臺北縣政府72年北府三字第81673 號
    函暨所附承耕土地耕作權拋棄書等資料為證（見原審卷(二)第
    105頁至第188頁）。上開承耕土地耕作權拋棄書之真正，為
    上訴人所不爭執（本院卷第27頁），且查上開承耕土地耕作
    權拋棄書，乃被上訴人於72年間，以林國繼承人之身分單獨
    向臺北縣五股鄉公所申辦租約變更登記時所提出，觀諸該承
    耕土地耕作權拋棄書之記載，該拋棄書係由林阿喜、林惷良
    、簡林鶴、徐林婦櫻、李林月霞、黃陳寶猜於54年5月20日
    所出具，內容略稱上開拋棄書人同意放棄其等所繼承林國之
    耕作權等情。參以李長成、李欉曾於60年間，以林阿喜為對
    造人，以承租人欠租達2年以上欲依法終止租約為由，向臺
    北縣五股鄉耕地租佃委員會申請調解，經該耕地租佃委員會
    調解後，林阿喜同意終止租約，將系爭土地歸還李長成及李
    欉等情，有臺北縣五股鄉耕地租佃委員會60年5月22日調解
    筆錄、臺北縣政府耕地租佃委員會調解成立證明書可參（見
    原審卷(二)第73頁、第74頁）。倘前開承耕土地耕作權拋棄書
    並非真正，林阿喜於54年5月20日尚未拋棄耕作權，其於60
    年間李長成、李欉向其聲請調解時，焉有同意終止租約之理
    ，亦唯該拋棄書為其所同意，則李長成、李欉與之調解時，
    因與自身權益無關，乃逕為同意終止系爭耕作租約，益見該
    拋棄書之真正。至林國之繼承人林陳市並未列名於該份拋棄
    書上，被上訴人亦未提出林國過世後林陳市已拋棄耕作權之
    證據，則繼承林國之耕作權者，至少尚有被上訴人及林陳市
    2人。又林陳市於62年3月22日死亡，有卷附林陳市之除戶謄
    本（見原審卷(二)第31頁背面）可按，兩造既未提出林陳市之
    繼承人拋棄耕作權之證明，是林陳市之耕作權，復應由林陳
    市之全體繼承人即被上訴人、林阿喜、林惷良、林鶴、林婦
    櫻、林富英、林陳寶猜等人繼承；惟被上訴人於72年間提出
    上開耕作權拋棄書申請辦理單獨變更租約登記時，已經臺北
    縣五股鄉公所報奉臺北縣政府以72年北府三字第81673號函
    覆同意辦理，足見林陳市雖未拋棄其耕作權，亦因其不能自
    任耕作，而未承受被繼承人林國所遺之耕作權，上開拋棄書
    雖未由林陳市具名拋棄，亦無礙於其不能自任耕作之認定，
    依上開判例要旨，林陳市並未承受系爭耕作權，並無疑義。
    從而，系爭耕作權因林國死亡，除被上訴人及林陳市外之被
    繼承人均已拋棄該耕作權，林陳市又因不能自任耕作而未承
    受耕作權，則上訴人僅以被上訴人1人為被告，起訴請求確
    認系爭土地之耕地三七五租賃關係不存在及拆除木屋返還土
    地，於法並無不合，合先說明。
五、上訴人請求確認兩造間耕作租賃關係不存在及訴請被上訴人
    返還系爭土地是否有理由？
  (一)上訴人請求被上訴人返還系爭土地如附圖所示編號20-2A、
    20-2B、20-2C部分合計680平方公尺土地，依上訴人起訴主
    張之事實，上訴人係主張其等現為系爭土地之共有人，林國
    生前僅與李長成簽訂耕地三七五租約，並未與上訴人乙○○
    、丁○○、丙○○之繼承人李欉訂立租約等語，是上訴人請
    求被上訴人返還上開土地，應係基於所有物返還請求權加以
    主張，合先敘明。
  (二)按所有人對於無權占有或侵奪其所有物者，得請求返還之；
    對於妨害其所有權者，得請求除去之，民法第767條前段及
    中段定有明文。兩造對於上訴人現為系爭土地之共有人，被
    上訴人現占用系爭土地如附圖所示編號20-2A、20-2B、20-2
    C部分合計680平方公尺土地等節，有勘驗筆錄、複丈成果圖
    在卷（原審卷(三)第272、273頁、275頁）可考，並為兩造所
    不爭執，惟上訴人主張被上訴人對於系爭土地無耕地租賃關
    係存在，並無占有之合法權源，則為被上訴人所否認，並以
    前詞置辯。
  (三)查林國生前係與李長成簽訂耕地三七五租約之事實，已如前
    述。被上訴人抗辯林國初始即與系爭土地之原共有人李長成
    、李欉簽訂租約云云，與上開租約登記資料之記載不符，尚
    難採信。另共有物，除契約另有訂定外，由共有人共同管理
    之，民法第820條第1項亦定有明文，共有物全部或一部之出
    租，係屬民法第820條第1項所定管理行為，除契約另有訂定
    外，自應由共有人全體共同管理之。如共有人中之一人未經
    他共有人之同意，擅將共有物之全部或一部出租他人，對於
    他共有人不生效力（最高法院71年度台上字第4199號判決意
    旨參照）。上訴人固據此主張林國僅與系爭土地原共有人之
    一之李長成簽訂耕地三七五租約，就系爭土地全部不生租賃
    關係之效力云云，然徵以自李長成與林國簽訂上開耕地三七
    五租約以來，李欉對於李長成之出租行為無何異詞，且由上
    訴人提出之60年7月10日租佃爭議調解成立證明書暨調解筆
    錄（見原審卷(二)第73頁、第74頁）可知，李長成、李欉曾於
    60 年間，以承租人積欠系爭土地之租金達2年以上，向林國
    之繼承人林阿喜聲請調解，李欉於斯時亦未否認李長成與林
    國所訂租約之效力。李欉於72年間與被上訴人訂立調解協定
    書時，亦肯認被上訴人之佃農身分，有上開調解協定書（其
    內容詳如後述）可稽，足見雖由李長成以其名義與林國就系
    爭土地全部簽訂耕地三七五租約，係經過另一共有人李欉同
    意之合法管理行為。上訴人雖又主張縱認林國對於系爭土地
    之耕地租賃關係存在，亦因林國之繼承人於56年至59年間欠
    租達2年以上，該耕地租賃關係業於60年間終止，並提出上
    開60年5月22日調解筆錄、調解成立證明書（原審卷(二)第73
    頁至75頁）為證，惟依該調解筆錄所載，李欉、李長成已放
    棄積欠租金請求權，而上開調解成立後之租金，被上訴人否
    認其有欠租；上訴人於本院亦不再主張，復未為終止之意思
    表示，應認被上訴人並無欠租情事。
  (四)按承租人應自任耕作，並不得將耕地全部或一部轉租於他人
   。承租人違反前項規定時，原訂租約無效，得由出租人收回
    自行耕種或另行出租。耕地三七五減租條例第16條第1項、
    第2項定有明文。上訴人雖又主張林國於生前未經出租人李
    長成之同意，將系爭土地之一部分轉租予訴外人陳鬨，依
    照上開規定，租約於林國違法轉租時，即應屬無效等語。然
    上訴人就其主張林國曾將系爭土地轉租予陳鬨乙節，並未
    舉出具體證據以實其說，且依臺灣臺北地方法院板橋分院71
    年度訴字第1413號判決所認定之事實，陳鬨係於日據時期
    與林國向地主李長成、李欉承租臺北縣五股鄉○○段羅古小
    段第20地號0.802公頃之土地，有該份判決可參（見原審卷
    (二)第367頁至第376頁），是上訴人主張係由林國轉租予陳
    鬨云云，殊難採信。
  (五)再李長成、李欉及被上訴人於72年5月25日曾簽訂系爭調解
    協定書，為兩造所是認，觀諸該調解協定書載稱：「立協定
    書人業主李長成、李欉（以下稱甲方）、佃農林國之確定繼
    承人庚○○（以下稱乙方）、佃農陳鬨之土地承受人李長
    成（以下稱丙方）緣於民國59年12月27日甲方與佃農陳鬨
    間所訂業佃合約書，雙方發生糾紛涉訟乙案，今經五股鄉民
    眾服務站調解，雙方同意依照左列條件成立調解。一、業佃
    雙方爭執有關五股鄉○○段羅古小段20地號出租耕地業佃間
    分配土地乙案，今雙方同意回復依照59年12月27日所訂合約
    書內容處理，即該地被徵收為疏洪道及其堤防用地，即逕為
    分割後之羅古小段20、20之1地號全部補償費，乙、丙方應
    得額，甲方同意交與乙、丙方收取之（乙、丙方應得補償金
    如附圖面積計算）。二、未被徵收土地即逕為分割羅古小段
    20地號土地（即系爭土地），面積2727平方公尺之內，甲方
    取得1549平方公尺，乙方取得699平方公尺，丙方取得479
    平方公尺，其位置如附圖，未被徵收土地如能分割過戶時，
    雙方同意辦理分割過戶，如不能分割過戶時，按分配位置各
    分別取得其土地、分管其業，分納稅課，各自管理使用，如
    乙、丙方出賣其土地時，甲方同意無條件齊全過戶文件，以
    利出售，其出售所需費用以及增值稅，由乙、丙方自行負擔
    ，甲方確認乙、丙方應有分配額及其位置，決不藉任何事由
    否認之，而甲方自不得將乙、丙方分配取得之土地出賣、抵
    押、或其他對乙方有不利之行為，如有是事，願負法律上完
    全責任。……」等字。依上約定，李長成、李欉與被上訴人
    係同意將系爭土地分為三部分，由被上訴人取得、管理、使
    用其中699平方公尺，李長成、李欉不得將被上訴人分配取
    得之土地出賣、設定抵押或為其他不利之行為，系爭土地其
    餘1549平方公尺、479平方公尺部分，則分別由甲方（即李
    長成、李欉）及丙方（即李長成）取回，而被上訴人既為林
    國之唯一繼承人，李長成、李欉僅與承租人中之一人即被上
    訴人簽訂上開調解協定書，於法並無不合。
  (六)上訴人雖又以被上訴人未自任耕作為由，主張系爭租約因無
    效而消滅云云。參以被上訴人現占用系爭土地之面積合計68
    0平方公尺，系爭土地其餘部分則均由上訴人占有使用之事
    實，為兩造所不爭，系爭土地目前之使用狀態，核與上開調
    解協定書之內容大致相符，足認被上訴人陳稱於簽訂上開調
    解協定書後，李長成、李欉即將系爭土地除調解協定書上所
    載699平方公尺外之土地收回，應非子虛。系爭土地除被上
    訴人現仍占用之680平方公尺外之土地，既係由原地主李長
    成、李欉依照上開調解協定書之約定收回，被上訴人自無從
    在該土地上耕作，上訴人自不得以被上訴人未於該部分經收
    回之土地上自任耕作，主張有租約無效之事由。至就被上訴
    人現仍占用系爭土地680平方公尺部分，上訴人戊○曾對訴
    外人林琦峰提起刑事竊佔告訴，指稱林琦峰於該部分土地上
    圍籬笆，並種植竹筍、藥草、青菜等農作物，林琦峰及本件
    被上訴人則分別於警詢及偵查中坦承該部分土地係由其等一
    同使用、管理及耕作等情，亦有臺灣板橋地方法院檢察署94
    年度偵字第14288號不起訴處分書（原審卷(一)第142、143頁
    ）可參，查林琦峰為林惷良之子，林惷良則為林國與林陳市
    之繼承人，而林惷良已於87年5月25日過世，有林惷良之個
    人基本資料查詢為據（見原審卷(二)第5頁），是林琦峰應依
    法為林惷良之繼承人，即為被上訴人之堂弟，因被上訴人取
    得系爭耕作為林陳市、林惷良放棄耕作而來，由被上訴人與
    之一起參與耕作，無違最高法院71年台上字2841號判例意旨
    。被上訴人於系爭土地上既仍有自任耕作，於法要無不合。
    上訴人主張被上訴人未於其占用之土地上自任耕作，而違法
    轉租予林琦峰等語，尚非可採。上訴人固又提出現場照片2
    張（見原審卷(二)第231頁），主張系爭土地為被上訴人占用
    部分均無人耕作等語，然由2張照片以觀，其拍攝者僅為系
    爭土地之一隅，且照片中之土地上雖有雜草未除，然確有栽
    種竹子等作物，是亦難以該2張照片，執為有利於上訴人之
    認定。
  (七)又佃農在承租耕地上允許有便利耕作之農舍之存在（最高法
    院64年台上字第571判例要旨參照)。查本件被上訴人並未在
    系爭土地上建屋居住，僅搭建如附圖編號20-2B面積13平方
    公尺，編號20-2C面積12平方公尺之木屋各乙間，此有勘驗
    筆錄（原審卷(三)第272、273頁）及其複丈成果圖（同上卷第
    275頁）在卷可考，上開木屋既為供置放農具之用，依上開
    判例意旨，被上訴人搭建上開木屋2間，即非不自任耕作，
    上訴人執此主張被上訴人有不自任耕作之情事，殊非可取。
  (八)末按出租人於租賃物交付後，承租人占有中，縱將其所有權
    讓與第三人，其租賃契約，對於受讓人仍繼續存在，民法第
    425條第1項定有明文。查出租人李長成業於91年8月28日，
    以贈與為原因，將其系爭土地應有部分2分之1之所有權移轉
    予其子即上訴人戊○、其孫即上訴人甲○○及己○○，有系
    爭土地之登記謄本（原審卷(一)第91頁）可參，依照民法上開
    規定，自應由上訴人戊○、甲○○、己○○繼受李長成之出
    租人地位。復查李欉於90年7月7日過世，由上訴人乙○○、
    丁○○、丙○○繼承李欉就系爭土地應有部分2分之1之所有
    權，亦有上開土地登記謄本（原審卷(一)第92頁）可考，而李
    欉於生前曾同意共有人李長成出租系爭土地，業如前述，其
    繼承人即上訴人乙○○、丁○○、丙○○自應繼受此部分之
    義務，不得主張該租約之訂立未獲全體共有人同意兩造間無
    耕地租賃關係，本件被上訴人復無不自任耕作之法定終止耕
    地租約事由，上訴人主張系爭耕地租約己經合法終止，兩造
    間已無耕地租賃關係存在，請求確認兩造間租賃關係不存在
    ，並請求返還系爭耕地，即非有據，不應准許。
六、綜上所述，上訴人請求確認兩造間就系爭土地之耕地三七五
    租賃關係不存在；並本於所有權之作用，請求被上訴人應將
    系爭土地上如附圖所示編號20-2B、20-2C部分之木屋拆除，
    並應將系爭土地如附圖所示編號20-2A、20-2B、20-2C部分
    之土地返還上訴人，均為無理由，不應准許，其就上開拆屋
    還地部分假執行之聲請，即失所依附，亦不應准許。原審為
    上訴人敗訴之判決並駁回上開假執行之聲請，核無不合，上
    訴意旨指摘原判決不當，求予廢棄改判，為無理由，應予駁
    回。
七、本件事實已臻明確，兩造其餘主張、攻擊防禦方法及其他未
    經援用之證據，經審酌尚無礙於本院前述之認定，無一一論
    列之必要。
八、據上論結、本件上訴為無理由，依民事訴訟法第449條第1項
    、第78條，判決如主文。
中    華    民    國    97    年    1     月    29    日
                    民事第13庭
                        審判長法  官 黃嘉烈
                              法  官 高鳳仙
                              法  官 許文章
正本係照原本作成。
如不服本判決，應於收受送達後20日內向本院提出上訴書狀，其
未表明上訴理由者，應於提出上訴後20日內向本院補提理由書狀
（均須按他造當事人之人數附繕本）上訴時應提出委任律師或具
有律師資格之人之委任狀；委任有律師資格者，另應附具律師資
格證書及釋明委任人與受任人有民事訴訟法第466條之1第1項但
書或第2項（詳附註）所定關係之釋明文書影本。
中    華    民    國    97    年    1     月    30    日
                              書記官 陳明俐
附註：
民事訴訟法第466條之1（第1項、第2項）：
對於第二審判決上訴，上訴人應委任律師為訴訟代理人。但上訴
人或其他法定代理人具有律師資格者，不在此限。
上訴人之配偶、三親等內之血親、二親等內之姻親，或上訴人為
法人、中央或地方機關時，其所屬專任人員具有律師資格並經法
院認為適當者，亦得為第三審訴訟代理人。


司法院資訊處製作；財團法人民間司法改革基金會備份。
